ACORDAO-COMPLETO-2437534

ACÓRDÃO 14005/2020 ATA 43/2020 - PRIMEIRA CÂMARA

VISTOS, relatados e discutidos estes autos em que se apreciam recursos de reconsideração interpostos por Rui Fernandes Ribeiro Filho, ex-Prefeito Municipal de Arari/MA (gestão 2001 a 2004) , contra o Acórdão 13931/2019-TCU-Primeira Câmara, por meio do qual este Tribunal julgou irregulares as contas do recorrente, condenando-o em débito, no âmbito de tomada de contas especial,
ACORDAM os Ministros do Tribunal de Contas da União, reunidos em sessão da Primeira Câmara, ante as razões expostas pelo Relator, em:
9.1. com fundamento nos arts. 32, inciso I, e 33, da Lei 8.443/1992, conhecer e negar provimento ao recurso de reconsideração;
9.3. dar ciência deste acórdão ao recorrente.

Recurso de reconsideração interposto contra o acórdão que julgou irregulares as contas do recorrente, condenando-o em débito, no âmbito de tomada de contas especial instaurada pelo Fundo Nacional de Desenvolvimento da Educação (FNDE) em razão da impugnação total de despesas do convênio voltado à capacitação de profissionais em funções docentes, envolvendo ainda a impressão de material didático-pedagógico para alunos.

Primeira Câmara

Município de Arari/MA.

3. Recorrente: Rui Fernandes Ribeiro Filho (XXX.981.163-XX).

13.1. Ministros presentes: Walton Alencar Rodrigues (Presidente), Bruno Dantas (Relator) e Vital do Rêgo.
13.2. Ministros-Substitutos presentes: Augusto Sherman Cavalcanti e Weder de Oliveira.

ACORDAO-COMPLETO-2453647

Acórdão 9099/2021 - Primeira Câmara

RUI FERNANDES RIBEIRO FILHO

BRUNO DANTAS

Ministro-Substituto Augusto Sherman Cavalcanti.

Cuidam os autos de recurso de reconsideração interposto por Rui Fernandes Ribeiro Filho (peça 33) contra o Acórdão 13931/2019-TCU-Primeira Câmara, por meio do qual este Tribunal julgou irregulares as contas do recorrente, condenando-o em débito, no âmbito de tomada de contas especial (TCE) .
A tomada de contas especial que deu origem a estes autos foi instaurada pelo Fundo Nacional de Desenvolvimento da Educação (FNDE) em razão da impugnação total de despesas do Convênio 826013/2003, com vigência de 5/12/2003 a 1/6/2004, voltado à capacitação de profissionais em funções docentes, envolvendo ainda a impressão de material didático-pedagógico para alunos.
A deliberação recorrida, relatada pelo Ministro-Substituto Augusto Sherman Cavalcanti, apresentou o seguinte teor (peça 22) :
"9.1. rejeitar as alegações de defesa do responsável Rui Fernandes Ribeiro Filho;
9.2. julgar irregulares, com espeque art. 202, § 6º, do RI/TCU, as contas do Sr. Rui Fernandes Ribeiro Filho, com fulcro nos arts. 1º, inciso I, 16, inciso III, alíneas 'b' e 'c', 19, caput, e 23, inciso III, da Lei 8.443/1992 c/c com os arts. 1º, inciso I, 209, incisos II e III, 210 e 214, inciso III, do RI/TCU, condenando-o ao pagamento das quantias a seguir especificadas, com a fixação do prazo de quinze dias, a contar do recebimento da notificação, para comprovar, perante o Tribunal (art. 214, inciso III, alínea 'a', do Regimento Interno) , o recolhimento das dívidas aos cofres do FNDE, atualizadas monetariamente e acrescidas dos juros de mora, calculados a partir das datas indicadas, até a data do efetivo recolhimento, na forma prevista na legislação em vigor:
	Ordem Bancária
	Data
	Valor (R$) 
	Natureza

	2003OB826007
	17/12/2003
	70.028,64
	Débito

	-
	18/09/2009
	873,01
	Crédito

	-
	14/04/2014
	685,37
	Crédito

9.3. autorizar, desde logo, a cobrança judicial das dívidas, com fundamento no art. 28, inciso II, da Lei 8.443/1992, caso não atendida a notificação;
9.4. encaminhar cópia deste Acordão:
9.4.1. ao Sr. Rui Fernandes Ribeiro Filho, assim como ao seu advogado, o Dr. Francisco Edison Vasconcelos Junior (OAB/MA 18.023, procuração à peça 15) ;
9.4.2. ao FNDE;
9.4.3. ao Procurador-Chefe da Procuradoria da República no Maranhão, nos termos do § 3º do art. 16 da Lei 8.443/1992 c/c o § 7º do art. 209 do Regimento Interno do TCU, para adoção das medidas cabíveis; e
9.4.4. ao Assessor Especial do Controle Interno do FNDE, nos termos do Memorando-Circular 58/2018-Segecex, de 12/11/2018."
Admitido o processamento do recurso, porquanto preenchidos os requisitos previstos no art. 33 da Lei 8.443/1992, conferi efeito suspensivo aos itens 9.2 e 9.3 do acórdão recorrido em relação ao recorrente (peça 37) .
Instruído o presente feito, faço reproduzir, com os ajustes que julgo pertinentes, o exame técnico e o encaminhamento oferecidos pela Secretaria de Recursos deste Tribunal (peça 52) , que contaram com a anuência do corpo diretivo da unidade (peças 53 e 53) :
"INTRODUÇÃO
1. Trata-se de recurso de reconsideração (peça 33) interposto por Rui Fernandes Ribeiro Filho contra o Acórdão 13931/2019-TCU-Primeira Câmara, Ministro Relator Augusto Sherman Cavalcanti (peça 22) . 
1.1. Reproduz-se a seguir a decisão ora atacada: 
ACORDAM os Ministros do Tribunal de Contas da União, reunidos em sessão de 1ª Câmara, ante as razões expostas pelo Relator, em:
HISTÓRICO
2.  Em exame tomada de contas especial instaurada pelo FNDE, em desfavor do Sr. Rui Fernandes Ribeiro Filho, ex-prefeito Municipal de Arari/MA (gestão 2001 a 2004) , em face da impugnação total das despesas referentes à execução dos recursos do Convênio 826013/2003 (Siafi 486032) , vigente de 5/12/2003 a 1/6/2004 (peça 3, p. 164) 
2.1.  Referida avença teve por objeto (peça 2, p. 36; peça 3, p. 124) a melhoria da qualidade do ensino oferecido aos alunos do ensino fundamental, voltadas à capacitação de profissionais em funções docentes, que atuem no ensino fundamental, para o trabalho com alunos de 1ª a 4ª série que são atendidos em classes de aceleração da aprendizagem (ação 1 - 53 docentes com carga horária de 80 horas-aula) , bem como impressão de material didático-pedagógico para oitocentos alunos (ação 2) .
2.2. Para viabilizar sua execução, o FNDE repassou ao Município de Arari/MA a importância de R$ 70.028,64, transferida no mês de dezembro de 2003 (peça 2, p. 5) .
2.3.  Após ter examinado inicialmente as contas prestadas, a partir do conhecimento de fiscalização realizada pela Controladoria-Geral da União - CGU, a qual motivou a propositura de ação de improbidade administrativa por parte do Ministério Público Federal (peça 2, p. 190-222) , o ente repassador reanalisou o convênio em tela, em virtude das seguintes constatações (peça 3, p. 26-27) : 
a) o gestor municipal não apresentou documentos que comprovassem a realização dos treinamentos; 
b) segundo declaração formal do proprietário do Hotel Boa Esperança, a Nota Fiscal 111 não foi paga pela prefeitura; 
c) os pagamentos realizados à empresa Espaço Formação, contratada para a realização dos treinamentos, deram-se em 15/2/2004, período não coincidente com o pagamento da hospedagem; 
d) o plano de trabalho previa a distribuição de kits compostos por 7 unidades gráficas elaborados pelo Centro de Ensino Tecnológico de Brasília e disponibilizado pelo MEC. Em livro deste kit consta a inscrição 'impresso pela gráfica Melhoramentos com filmes fornecidos pelo editor', no entanto, conforme Nota Fiscal 372, os kits teriam sido adquiridos com a empresa Centrograf Serviços e Comércio Ltda., não tendo o gestor esclarecido a razão de os kits não terem sido adquiridos da Gráfica Melhoramentos, a qual foi a responsável pela impressão gráfica do material.
2.4. Já no âmbito desta Corte, a SecexTCE promoveu a citação do Sr. Rui Fernandes Ribeiro Filho (peça 14) , o qual ofereceu alegações de defesa acostadas à peça 16.
2.5. Após o regular desenvolvimento do processo, houve a prolação do acórdão contra o qual se insurge o recorrente. 
EXAME DE ADMISSIBILIDADE
3. Reitera-se o exame preliminar de admissibilidade efetuado pela Serur (peças 34-35) , com despacho do Relator, Ministro Bruno Dantas, suspendendo-se os efeitos dos subitens 9.2 e 9.3 do acórdão recorrido em relação ao recorrente (peça 37) , eis que preenchidos os requisitos processuais aplicáveis à espécie. 
EXAME DO RECURSO 
4. Constitui objeto do presente recurso verificar se houve a regular aplicação dos recursos públicos. Para tanto, são invocados os seguintes argumentos:
a) houve a ocorrência de prescrição;
b) aplicabilidade da Súmula Vinculante 3 do STF;
c) devida aplicação dos recursos do FNDE e atendimento do interesse público. 
Prescrição
5. O recorrente invoca a prescrição decenal com base do Código Civil, que teria se operado em 31/7/2014, considerando-se que o termo a quo seria o dia 31/4/2004 (prazo final para a prestação de contas) - peça 33, p. 5. 
5.1. Alega que mesmo reconhecendo a ocorrência da prescrição punitiva, o Relator entendeu que não transcorreu o prazo estabelecido para a dispensa da instauração de tornada de contas especial, prevista no art. 6°, inciso II, da IN TCU 71/2012, indicando que o recorrente fora notificado antes de transcorrer o prazo de 10 anos (peça 33, p. 5) . 
5.2. Invoca o RE-RG 669.069, de relatoria do saudoso Ministro Teori Zavaski, no qual a Suprema Corte fixou a tese de repercussão geral, de que a ação de reparação de danos a Fazenda Pública decorrente de ilícito civil é prescritível, restringindo o alcance do artigo 37, parágrafo 5°, da Constituição Federal (peça 33, p. 7) . 
5.3. Destaca precedentes do STF, MS 35.294/DF e MS 32201/DF (peça 33, p. 7-8) , que se basearam no prazo de 5 anos para o estabelecimento da prescrição (peça 33, p. 8) . 
5.4. Conclui que no caso concreto houve prescrição da pretensão sancionatória do TCU, tendo em vista ter decorrido mais de 5 anos da data do firmamento do convênio (2003, findando em 2004) , para a data que foi aberta a tomada de contas especial, no ano de 2017 (Tomada de Contas Especial 140/2017) (peça 33, p. 8) . 
Análise
5.5. O tema relativo à prescrição assume particular relevância, dado o recente julgamento, pelo STF, do Recurso Extraordinário 636.886 (tema 899 da repercussão geral) . Os significativos impactos deste julgamento foram objeto de análise pela Serur nos autos do TC Processo 027.624-2018-8. Por economia processual, juntou-se a estes autos (peça 51) cópia do exame e do pronunciamento da unidade emitidos pela Serur naquele processo, em que foram fundamentadas as seguintes premissas, que serão consideradas no presente exame:
a)  pela jurisprudência até então vigente, a pretensão punitiva exercida pelo Tribunal de Contas estava sujeita à prescrição, regida pelos critérios fixados no Acórdão 1441/2016-TCU-Plenário. Já quanto ao débito, a ação de ressarcimento era considerada imprescritível, por expressa previsão do art. 37, § 5º, da Constituição Federal. No entanto, ao julgar o RE 636.886, o STF conferiu nova interpretação a esse dispositivo, fixando a tese de que 'é prescritível a pretensão de ressarcimento ao erário fundada em decisão de Tribunal de Contas';
b)  embora o RE 636.886 tenha por objeto a execução de acórdão condenatório proferido pelo TCU, a interpretação conferida pelo STF ao art. 37, § 5º, da Constituição, afeta a ação de ressarcimento como um todo, abrangendo não só a execução, mas também a pretensão condenatória. E, ao contrário da decisão proferida no julgamento do tema 897 (RE 852.475) , no tema 899, relativo à atuação do Tribunal de Contas, a conclusão de que a pretensão de ressarcimento é prescritível foi estabelecida de forma categórica, sem ressalvar as condutas dolosas qualificáveis como ato de improbidade;
c)  as pretensões punitiva e de ressarcimento devem observar o mesmo regime na atividade de controle externo, dado o objetivo comum da prescrição, de fixar prazo para o Tribunal de Contas agir, buscando caracterizar o ilícito, identificar seu autor, dimensionar as consequências da conduta (em especial, a quantificação do dano) e impor as consequências legais, independentemente do fato de tais consequências terem natureza punitiva ou ressarcitória;
d)  o Código Civil e a Lei 9.873/1999 constituem as duas alternativas que, de forma mais consistente, polarizam os debates acerca do regime de prescrição a ser observado no processo de controle externo. Não obstante a relevância dos fundamentos utilizados no Acórdão 1441/2016-TCU-Plenário, favoráveis à aplicação do Código Civil, a Lei 9.873/1999 adota balizas usuais no âmbito do direito público, prevê causas de interrupção em tudo compatíveis com o processo de controle externo e já vem sendo utilizada pelo STF para limitar o exercício da pretensão punitiva pelo TCU, em decisões posteriores ao Acórdão 1441/2016-TCU-Plenário. Assim, até que sobrevenha norma específica, entende-se que a prescrição das medidas de ressarcimento a cargo do tribunal de contas deve observar o regime Lei 9.873/1999;
e)  considerando, porém, que o acórdão proferido no RE 636.886 ainda está sujeito à exame de embargos declaratórios, não é recomendável reconhecer a prescrição desde logo, ante a possibilidade de esclarecimento da decisão em sentido diverso do ora defendido (notadamente quanto aos atos dolosos) ou mesmo a modulação de seus efeitos, para preservar as ações de controle instauradas com base no entendimento jurisprudencial até então vigente;
f)  assim, nos casos em que a prescrição não tenha ocorrido por nenhum dos dois regimes (Código Civil ou Lei 9.873/1999) , o desfecho do processo não se alterará, qualquer que seja a premissa adotada (imprescritibilidade, prescritibilidade pelo Código Civil ou pela Lei 9.873/1999) , viabilizando-se o imediato julgamento. Já nas situações em que a pretensão de ressarcimento esteja prescrita por algum dos dois regimes, ou por ambos, é recomendável que o julgamento do processo seja sobrestado, até ulterior deliberação do Tribunal. 
5.6. As manifestações da Serur juntadas à peça 51 foram elaboradas quando ainda não estava disponibilizado o inteiro teor do acórdão do RE 636.886. Em nova análise após a publicação da decisão (DJe de 24/6/2020) , inclusive mediante o cotejo com os demais votos proferidos no julgamento, conclui-se pela subsistência das premissas indicadas acima, cabendo destacar dois aspectos relevantes.
5.7. O primeiro diz respeito à ressalva aos atos dolosos de improbidade. Observa-se que tanto na manifestação do TCU, como amicus curiae (peça 35 do RE 636.886) , como na manifestação do Ministério Público Federal na condição de fiscal da ordem jurídica (peça 38) , o tema 897 foi invocado com o fim de preservar a atuação dos tribunais de contas no caso de prejuízos causados dolosamente, mediante condutas típicas de improbidade administrativa. Todavia, o pedido não foi acolhido. No ponto, não houve divergência quanto ao entendimento do relator, de que 'as razões que levaram a maioria da Corte a estabelecer excepcional hipótese de imprescritibilidade, no tema 897, não estão presentes em relação as decisões do Tribunal de Contas que resultem imputação de débito ou multa'.
5.8. O segundo aspecto diz respeito à não incidência do Código Civil no regime de prescrição do ressarcimento. Nos votos em que a questão do prazo prescricional foi abordada, a referência foi sempre ao prazo quinquenal, usualmente adotado pelas normas de direito público.
5.9. Com essas explicações adicionais, passa-se à análise da prescrição no caso em exame, considerando-se as premissas indicadas anteriormente. 
a) Análise da prescrição segundo os critérios do Acórdão 1441/2016-TCU-Plenáriolena¿rio 
5.10. No que se refere a¿ pretensão punitiva, o TCU tem tradicionalmente aplicado os critérios definidos no Acórdão 1441/2016-TCU-Plenáriolena¿rio, que, em incidente de uniformização de jurisprudência, orientou-se pela aplicação do Código Civil. Por este acordão, em linhas gerais, a prescrição subordina-se ao prazo geral de dez anos (CC, art. 205) , contado a partir da data da ocorrência do fato e interrompido pelo ato que ordenar a citação, a audiência ou a oitiva da parte. 
5.11. Entre outras razões que justificaram a adoção desse critério, destaca-se que o citado dispositivo constitui uma cláusula geral a ser empregada sempre que a pretensão for prescritível, mas a lei não estabelecer um prazo específico, como na hipótese. 
5.12. Os débitos resultaram do não alcance dos objetivos pactuados mediante o Convênio 826013/2003, pois não constaram dos autos documentos suficientes para comprovar a execução do objeto conveniado, o que levou à impugnação total das despesas executadas com recursos transferidos pelo FNDE à Prefeitura Municipal de Arari/MA à conta daquela avença (consoante ofício de citação à peça 14 e considerações contidas no Voto à peça 23) . 
5.13. Sob a ótica do prazo decenal previsto no regime do Código Civil, nos casos de não comprovação da regular aplicação de recursos repassados por convênios ou instrumentos congêneres, considera-se como marco inicial a data limite para a entrega da prestação de contas final, nos termos do art. 1º, parágrafo 2º, inciso I, da IN TCU 56/2007, aplicável ao caso (Acórdão 5130/2017-TCU-Primeira Câmara, Rel. Ministro Bruno Dantas; Acórdão 2278/2019-TCU-Primeira Câmara, Relator Min Augusto Sherman Cavalcanti) . Considera-se que o termo a quo para a contagem do prazo prescricional se dá com o fim do prazo para a apresentação da prestação de contas, ou seja, 1/8/2004. A vigência do convênio foi de 5/12/2003 a 1/6/2004 (peça 2, p. 70) , e o prazo para prestação de contas se encerrou em 31/7/2004 (peça 3; p. 164) .
5.14. A citação do responsável foi ordenada em 24/9/2018, consoante despacho do titular da unidade técnica (peça 13) , tendo decorrido prazo superior a 10 anos entre os eventos destacados.  
5.15. Ressalta-se que houve o reconhecimento da prescrição da pretensão punitiva com base no Código Civil. Entendeu-se que os fatos geradores dos débitos aconteceram em 2003, mais de dez anos antes do ato que ordenou a citação da responsável, que ocorreu em 24/9/2018 (peça 23, p. 2 e peça 24, p. 8) .
5.16. Conforme já mencionado, se defende que as pretensões punitiva e de ressarcimento devem observar o mesmo regime na atividade de controle externo e, desse modo, também a pretensão de ressarcimento se encontra prescrita com base no Código Civil. 
b) Análise da prescrição pelo regime da Lei 9.873/1999 (MS 32.201) 
5.17. A Lei 9.873/1999 apresenta um prazo geral, de cinco anos (art. 1º) , e um prazo especial, previsto no art. 1º, § 2º, a saber: 'quando o fato objeto da ação punitiva da Administração também constituir crime, a prescrição reger-se-á¿ pelo prazo previsto na lei penal'. 
5.18. Em favor da incidência da Lei 9.873/1999 pesa o fato de que ela adota balizas usuais no âmbito do direito público, prevê¿ causas de interrupção em tudo compatíveis com o processo de controle externo e já¿ vem sendo utilizada pelo STF para limitar o exercício da pretensão punitiva pelo TCU em julgamentos posteriores ao Acórdão 1441/2016-TCU-Plenáriolena¿rio. 
5.19. Ressalta-se que as causas interruptivas da prescrição da ação punitiva indicadas no normativo mencionado são:
'Art. 2o  Interrompe-se a prescrição da ação punitiva:                      
I - pela notificação ou citação do indiciado ou acusado, inclusive por meio de edital;                   
II - por qualquer ato inequívoco, que importe apuração do fato;
III - pela decisão condenatória recorrível;
IV - por qualquer ato inequívoco que importe em manifestação expressa de tentativa de solução conciliatória no âmbito interno da administração pública federal.'
5.20. Deve-se asseverar que nos termos do art. 1º, § 1º, da Lei 9.873/1999, opera-se a prescrição intercorrente se o processo ficar paralisado por mais de três anos, aguardando 'julgamento ou despacho'.
5.21. Note-se que há uma correlação entre essa hipótese e as causas de interrupção da prescrição do art. 2º. Com efeito, uma vez interrompida a prescrição por alguma das hipóteses do art. 2º, o processo não pode ficar inativo, sem qualquer inovação processual relevante, por mais de três anos. 
5.22. Trata-se de prazo específico, não se aplicando nem o prazo geral de cinco anos nem o prazo especial, da lei penal (§ 2º) . A finalidade da prescrição intercorrente, com seu prazo próprio, é a de assegurar a eficiência e celeridade nas apurações administrativas. Seria contrário a essa finalidade a paralisação injustificada do processo por período maior que o triênio estabelecido para a hipótese.
5.23. A extrapolação do prazo de três anos, sem inovação relevante no processo, pode configurar negligência. Por isso, além de se operar a prescrição, deve-se promover a 'apuração da responsabilidade funcional decorrente da paralisação, se for o caso'.
5.24. Sob a luz da Lei 9.873/1999, a prescrição do ressarcimento no caso de convênios e instrumentos congêneres se inicia quando da prestação de contas (RE 636.886) . Com base nas considerações acima, tem-se a seguinte análise. Com base nas considerações acima, tem-se a seguinte análise:
a) termo a quo: 30/7/2004, data da apresentação da prestação de contas (peça 2, p. 80-81) ;
Causas interruptivas
b) Diligência 1008/2005 DIPRE/COAPC/CGCAP/DIFIN/FNDE, de 15/4/2005, que encaminhou ao ex-prefeito resultado da análise da documentação da prestação de contas (peça 2, p. 112) ;
c) instauração da TCE, em 30/7/2005 (peça 2, p. 132) ;
d) Despacho 335/2007 DREL/COAPC/CGCAP/DIFIN/FNDE, de 20/9/2007, que encaminha para providências documentação registrada em sistema (peça 2, p. 133) ;
f) Ofício 41/2009-COTCE/CGCAP/DIFIN/FNDE, de 13/4/2009, relativo à notificação do débito do convênio em análise e inclusão no Cadin (peça 2, p. 149-156) ;
g) Informação 150/2010-COTCE/CGCAP/DIFIN/FNDE, de 3/3/2010, que envia informação acerca do recolhimento de débito relativo a TCE e sugere a restituição dos autos à Coordenação de Acompanhamento de Prestação de Contas/COAPC, para reanálise (peça 2, p. 176-177) ; 
h) Memorando 165/2011-DIJAP/PROFE/FNDE, de 30/9/2011, sobre a manifestação acerca das constatações narradas pelo MPF, dentre outros, relativas ao processo em análise (peça 2, p. 187) ;
i) Informação 92/2013 - DIESP/COAPC/CGCAP/DIFIN/FNDE/MEC, de 27/3/2013, que trata da análise da prestação de contas (peça 3, p. 60-63) ;
j) Parecer 244/2013/SEB/MEC, de 21/6/2013, que traz conclusões acerca do exame da prestação de contas (peça 3, p. 70-71) ;
k) Ofício 1472/2014/Dage/SEB/MEC, de 11/9/2014, sobre diligência para envio de documentação complementar a subsidiar exame de prestação de contas (peça 3, p. 116-117) ; 
l) Parecer Técnico 286/2014 DAGE/SEB/MEC, de 14/11/2014, que traz conclusões acerca do exame da prestação de contas (peça 3, p. 123-126) ;
m) Relatório de TCE 140/2017 DIREC/COTCE/CGCAP/DIFIN-FNDE/MEC, de 7/4/2017 (peça 3, p. 164-169) ;
n) autuação do processo no TCU em 3/9/2018;
o) citação do responsável, consoante Ofício 2156/2018 (peça 14) , com aviso de recebimento em 21/1/2019 (peça 17) ;
p) Acórdão 13931/2019-TCU-Primeira Câmara, na sessão de 19/11/2019 (peça 22) . 
5.25. Verifica-se que não ocorreu o transcurso de prazo superior a 5 anos entre os eventos destacados, não tendo ocorrida a prescrição. 
5.26. Ademais, observa-se que não houve prescrição intercorrente. 
5.27. Por fim, são oportunas algumas considerações sobre a possibilidade de aplicar, neste processo, novo critério para exame da prescrição, diverso do considerado no julgamento originário (que seguiu o Acórdão 1441/2016-TCU-Plenário) . 
5.28. O art. 926 do CPC positivou a orientação de que 'os tribunais devem uniformizar sua jurisprudência e mantê-la estável, íntegra e coerente', com o fim de inibir que decisões contemporâneas adotem soluções distintas para uma mesma questão, comprometendo os valores de isonomia e previsibilidade, essenciais à segurança jurídica. 
5.29. Isso não impede a reorientação da jurisprudência, sempre que evidenciada a necessidade de ajustar o entendimento à correta exegese das normas legais. E é perfeitamente possível, e até mesmo comum, que a reorientação se dê em grau recursal, pois o recurso devolve à 'apreciação e julgamento pelo tribunal todas as questões (...) relativas ao capítulo impugnado' (art. 1.013, § 1º, do CPC) , para que se profira novo julgamento, procedendo-se à correta aplicação do direito. 
5.30. Todavia, em se tratando de recurso, deve-se observar a proibição de reformatio in pejus, não se aplicando o novo entendimento se dele resultarem efeitos práticos mais gravosos ao recorrente. O novo critério pode ser aplicado, contudo, não só se produzir efeitos favoráveis, mas também se conduzir à manutenção da decisão recorrida, ainda que por outros fundamentos. 
5.31. Quanto ao débito, o novo parâmetro para exame da prescrição justifica a condenação em débito, que foi defendida pelo acórdão combatido, com base na imprescritibilidade do débito.  
5.32. A hipótese em exame, portanto, não é a de reforma do acórdão recorrido, mas a de sua confirmação, por outros fundamentos. 
5.33. Já quanto à multa, considerada prescrita pelo acórdão recorrido, não é possível sua aplicação em recurso exclusivo do responsável. Ainda que a ocorrência da prescrição seja agora afastada, considerando-se as balizas da Lei 9.873/1999, o novo critério não pode ser aplicado para agravar a situação do recorrente, ante a proibição de reformatio in pejus.
Aplicabilidade da Súmula Vinculante 3 do STF
6. Com base no princípio da verdade material, Súmula Vinculante 3 do STF e princípios constitucionais a ela relacionados, requer seja deferido seu pedido de vistoria in loco, pois tal será capaz de sanar dúvidas e contradições da TCE (peça 33, p. 9-10) .
6.2. Afirma que a vistoria in loco poderá ser realizada na oitiva dos professores que participaram dos programas de capacitação que foram executados, conforme está devidamente comprovado em sede dos documentos em anexo aos autos (peça 33, p. 12) .
Análise
6.3. Conforme já devidamente ressaltado no Voto da deliberação combatida, 'a Súmula Vinculante 3 do STF aplica-se ao exame de atos de admissão de pessoal, concessões de aposentadorias, reformas e pensões a que alude o inciso III do art. 71 da Constituição - situação que não se confunde com a atuação lastreada nos incisos II e VI do mesmo artigo 71.' (peça 23, p. 1) . 
6.4. Quanto ao pleito deferimento de realização de vistoria in loco, deve-se ressaltar que não há previsão legal para que o TCU procede a realização de vistoria in loco a pedido de responsável e, nesse mesmo sentido, a jurisprudência do TCU disciplina que não compete ao Tribunal determinar, a pedido do responsável, a realização de vistoria, diligência, perícia, inspeção ou oitiva de testemunhas para a produção e obtenção de provas, uma vez que apresentar os elementos que entender necessários para a sua defesa constitui obrigação da parte (Acórdão 1843/2008-TCU-Primeira Câmara, Ministro Relator Guilherme Palmeira, Acórdão 859/2013-TCU-Plenário, Ministro Relator José Múcio Monteiro e 6.214/2016-1ª Câmara, Ministro Relator Bruno Dantas) .  
Devida aplicação dos recursos do FNDE e atendimento do interesse público
7. Diz que os recursos do FNDE foram devidamente aplicados no objeto pactuado, bem como houve o atendimento da finalidade do convênio e do interesse público (peça 33, p. 12 e 13) .
7.1. Tal afirmação pode ser comprovada pelos documentos anexados aos autos e também pela prova pericial e testemunhal que se requereu anteriormente, inclusive com pagamento de almoço, hospedagem entre outros para que os professores pudessem participar de cursos de capacitação que foram realizados (peça 33, p. 12) . 
7.2. Destaca que, constam nas provas, devida comprovação de compra de material escolar e didático (peça 33, p. 13) . 
7.3. Além disso, defende que a própria documentação já anexada, demonstra que os docentes participaram de curso de formação, buscando a qualificação do mesmo, os materiais didáticos foram impressos e entregues de forma correta as instituições escolares municipais e os processos de valorização do ensino foram cumpridos (peça 33, p. 14) . 
7.4. Dessa forma, não há razoabilidade na condenação. Nessa linha transcreve trechos de excertos de julgado do TRF, no sentido de que, quando há a comprovação da realização do objeto e apenas subsistem irregularidades formais, não há razões para a condenação (peça 33, p. 13) .
7.5. Afirma que não se pode condenar o gestor que honrou suas obrigações e sempre teve sua conduta ilibada, agindo de boa fé e respeitando os princípios da administração pública (peça 33, p. 16) .
Análise
7.6. Primeiramente se destaca que os argumentos não inovam em relação aqueles já trazidos em sede de alegações de defesa. 
7.7. Conforme se verifica dos autos, o Convênio 826013/2003 teve por objeto, consoante Cláusula 1ª do Convênio 826013/2003 (peça 2; p. 44) :
 'a assistência financeira direcionada à execução de ações em conformidade com o Plano de Trabalho aprovado, visando à melhoria da qualidade do ensino oferecido aos alunos do (a) ENSINO FUNDAMENTAL, voltadas a: - Capacitação de profissionais em funções docentes, que atuem no ensino fundamental, para o trabalho com alunos de 1ª a 4ª série que são atendidos em classes de ACELERAÇÃO DA APRENDIZAGEM; - Impressão de material didático-pedagógico, específico para o trabalho com alunos de 1ª a 4ª série que são atendidos em classes de ACELERAÇÃO DA APRENDIZAGEM'. 
7.8. O Plano de Trabalho aprovado para o Convênio 826013/2003 (peça 2, p. 36; e peça 3, p. 124) previa duas ações a serem executadas no âmbito da avença: 
Ação 1: Capacitação de 53 docentes com carga horária de 80 horas-aula, dividida em duas etapas presenciais; 
Ação 2: Material didático para 800 alunos, composto por 1 módulo introdutório e 6 projetos.
7.9. Ao contrário do que afirma o recorrente, consta dos autos evidências de que os recursos não foram devidamente utilizados e o convênio não atingiu a sua finalidade.
7.10. Consoante destacado na Informação 38/20DIPRE/COAPC/CGCAP/DIFIN/FNDE/MEC (peça 3, p. 26) , que tratou da análise da prestação de contas do convênio em exame, foram destacadas as seguintes informações acerca das constatações contidas na Ação de Improbidade Administrativa movida pelo MPF (teve como referência o Processo Administrativo MPF/PR/MA 1.19.000.000727/2005-82, autuado a partir do conhecimento de fiscalização realizada pela Controladoria-Geral da União - CGU - peça 2; pp. 190-222) : 
a) o gestor municipal não apresentou documentos que comprovassem a realização dos treinamentos; 
b) segundo declaração formal do proprietário do Hotel Boa Esperança, a Nota Fiscal 111 não foi paga pela prefeitura; 
c) os pagamentos realizados à empresa Espaço Formação, contratada para a realização dos treinamentos, deram-se em 15/2/2004, período não coincidente com o pagamento da hospedagem; 
d) o plano de trabalho previa a distribuição de kits compostos por 7 unidades gráficas elaborados pelo Centro de Ensino Tecnológico de Brasília e disponibilizado pelo MEC. Em livro deste kit consta a inscrição 'impresso pela gráfica Melhoramentos com filmes fornecidos pelo editor', no entanto, conforme Nota Fiscal 372, os kits foram adquiridos com a empresa Centrograf Serviços e Comércio Ltda., não tendo o gestor esclarecido a razão dos kits não terem sido adquiridos da Gráfica Melhoramentos uma vez que ela foi a responsável pela impressão gráfica do material.
7.11. Em 11/09/2014, foram emitidos os Ofícios 1471 e 1472/2014/DAGE/SEB/MEC (peça 3, p. 114-117) , ao prefeito atual e ao ex-prefeito, respectivamente, solicitando a apresentação da seguinte documentação complementar: 
- Relatório de cumprimento do objeto; 
- Fotos, atas, programação dos encontros; 
- Plano do curso de capacitação oferecido aos docentes, com a especificação da metodologia utilizada e dos objetivos a serem alcançados; 
- Lista de frequência ao curso, com as assinaturas dos participantes; - Lista nominal dos docentes capacitados e aprovados com a cópia dos devidos certificados ou documento que equivalha; 
- Relatório contendo avaliação de resultados e informações comprovando que o curso oferecido correspondeu ao pactuado; 
- Outros documentos que a convenente julgar cabível para a comprovação da efetiva realização do curso de Formação dos Educadores. 
7.12. Verificou-se que ocorreu a entrega ao destinatário (peça 3, p. 118-119) , porém, em 14/11/2014, considerando que não houve resposta às notificações encaminhadas por meio dos ofícios citados no subitem 6.23, a SEB/MEC emitiu o Parecer Técnico 286/2014- DAGE/SEB/MEC (peça 3, p. 123-126) , com a seguinte conclusão: ''não foram alcançados o objeto e os objetivos firmados no Convênio 826013/2003'. 
7.13. A documentação constante dos autos, portanto, demonstrou-se incompleta e permeada por inconsistências, não tendo sido suficiente a comprovar a execução física do ajuste e a sua funcionalidade. No âmbito desta Corte de Contas não foram acostados quaisquer novos documentos. 
7.14. A alegação de que houve pagamento de almoço, hospedagem entre outros para que os professores pudessem participar de cursos de capacitação que foram realizados não está evidenciada por documentos. Ademais, conforme já visto, foi apurado pelo MPF que 'os pagamentos realizados à empresa Espaço Formação, contratada para a realização dos treinamentos, deram-se em 15/2/2004, período não coincidente com o pagamento da hospedagem'. 
7.15. Em relação à entrega dos materiais, também se verifica que a documentação apresentada foi inconsistente tendo-se em vista que o gestor não esclareceu a razão de os kits não terem sido adquiridos da Gráfica Melhoramentos uma vez que ela foi a responsável pela impressão gráfica do material.
7.16. O Ministro Relator ainda agregou a seguinte informação (peça 23, p. 2) :
'Vale destacar ainda que, em consulta aos relatórios de fiscalizações realizadas pela CGU1 , é possível identificar irregularidade similar envolvendo outras notas fiscais emitidas pelo Hotel Boa Esperança (Notas Fiscais 17 e 91) . 
No relatório de fiscalização 295 (13º sorteio de municípios) , realizada em novembro de 2004, há notícias de que (página 34) : 'b) Nota Fiscal n.° 17, no valor e R$ 1.820,00, do Hotel Boa Esperança, em Arari (MA) , sem data, referente a prestação de serviços de hospedagem para os professores que estavam participando dos cursos de capacitação. Segundo declaração formal do proprietário do Hotel, a referida Nota Fiscal foi cancelada pela empresa e acrescentou, em conversa informal com a Equipe de Fiscalização, que é costume vender notas para a Prefeitura compor as Prestações de Conta, e que esta foi cancelada pelo fato de a Prefeitura não ter pago pela mesma; (g.n.) '
7.17. Ante o exposto, o julgado do TRF invocado pelo recorrente, no sentido de que quando há a comprovação da realização do objeto e apenas subsistem irregularidades formais, não há razões para a condenação, não traz situação análoga à presente. Conforme visto, não foi evidenciada a realização do objeto, devendo ser mantida a condenação em débito.
7.18. Por fim, no que toca à alegação de que houve boa-fé, deve-se asseverar que ainda que fosse o caso desta ter sido reconhecida, a responsabilidade pelo dano ao Erário não poderia ser relevada. A condenação em débito pode decorrer da falta de dever de cuidado no exercício do cargo de gestão, possibilitando, ainda que sem dolo, o desfalque de valores públicos (Acórdão 3160/2008-TCU-Segunda Câmara, Ministro Relator André de Carvalho) .
CONCLUSÃO
8. Da análise do recurso apresentado, conclui-se que o recorrente não comprovou a boa e regular aplicação dos recursos recebidos por meio do Convênio 826013/2003. 
8.1. A Súmula Vinculante 3 do STF aplica-se ao exame de atos de admissão de pessoal, concessões de aposentadorias, reformas e pensões a que alude o inciso III do art. 71 da Constituição - situação que não se confunde com a atuação lastreada nos incisos II e VI do mesmo artigo 71. 
8.1. Quanto à prescrição da pretensão de ressarcimento ao Erário, cabe registrar:
a) em decorrência do sentido e alcance do art. 37, § 5o, da Constituição Federal, definidos pelo STF no julgamento do Recurso Extraordinário 636.886, é prescritível a pretensão reparatória exercida pelo Tribunal de Contas. Os fundamentos da decisão e a ausência de ressalvas na enunciação da tese permitem concluir que a ação de ressarcimento pode se desenvolver a qualquer tempo, na hipótese de condutas dolosas, apenas no âmbito judicial, sujeitando-se à prescrição na esfera administrativa;
b) teria ocorrido prescrição no caso concreto, com base no prazo estabelecido no Código Civil, utilizado pelo paradigmático Acórdão 1441/2016-TCU-Plenário;
c) não teria ocorrido prescrição, caso adotado o sistema de prazo disposto na Lei 9.873/1999; e
d) até que sobrevenha norma específica para disciplinar a prescrição relativa à atuação do Tribunal de Contas, entende-se prudente sobrestar o julgamento do recurso.
PROPOSTA DE ENCAMINHAMENTO
9. Ante o exposto, submete-se o presente exame à consideração superior, propondo-se, com fundamento nos artigos 32, inciso I, e 33, da Lei 8.443/1992, conhecer do recurso de reconsideração interposto por Rui Fernandes Ribeiro Filho contra o Acórdão 13931/2019-TCU-Primeira Câmara e sobrestar o seu julgamento de mérito até o trânsito em julgado do RE 636.886 ou ulterior deliberação do Tribunal a respeito da prescrição da pretensão de ressarcimento ao erário."
O Ministério Público junto ao TCU, em oitiva regimental, manifestou-se em concordância com a proposta de sobrestamento ou, alternativamente, com o provimento parcial do recurso, mantendo-se o julgamento pela irregularidade das contas, porém, deixando-se de condenar o recorrente pela reparação do dano, conforme faço transcrever in verbis (peça 55) :
"4. Revisitando os autos, em sede do efeito devolutivo do recurso maneado, verificamos que o ato que autorizou a citação de Rui Fernandes Ribeiro Filho, ora recorrente, ocorreu em 24/9/2018 (peça 13) , sendo ele efetivamente notificado em 21/1/2019 (peça 17) . Ressalta-se que Convênio 826013/2003 (SIAFI 486032) vigeu de 5/12/2003 a 1/6/2004 e o prazo para prestação de contas se encerrou em 31/7/2004 (peça 3, p. 164) .
5. Transcorreram, portanto, mais de quatorze anos desde o fato gerador até a autorização da citação do responsável no âmbito do Tribunal de Contas da União (TCU) . Verifica-se, portanto, a relevância de avaliar eventuais reflexos, neste processo, do julgamento proferido em 17/4/2020 pelo STF relativo ao Tema 899 de repercussão geral.
6. Ao julgar o Recurso Extraordinário (RE) 636.886, no qual se discutia o alcance da regra estabelecida no art. 37, § 5º, da Constituição Federal, relativamente a pretensões de ressarcimento ao erário fundadas em decisões de Tribunal de Contas, o Supremo Tribunal Federal fixou, com repercussão geral, a tese de que 'É prescritível a pretensão de ressarcimento ao erário fundada em decisão de Tribunal de Contas', nos termos do voto do Ministro Alexandre de Moraes.
7. Registre-se que, contra o julgamento do STF no RE 636.886, foram opostos embargos de declaração pela Advocacia-Geral da União (AGU) , em 14/8/2020, pendentes de apreciação pela Corte Suprema.
8. Não obstante o RE 636.886 ter sido julgado tendo como contexto a fase de execução de título executivo oriundo de decisão de Tribunal de Contas, é possível constatar, à vista do teor do voto do Ministro Alexandre de Moraes, ao qual aderiram os demais, que a interpretação conferida pela Corte Suprema à matéria constitucional, quanto à inteligência do art. 37, § 5º, da Constituição Federal, é a da prescritibilidade, como regra, da pretensão de ressarcimento ao erário.
9. Segundo constou do item 2 da ementa do acórdão, somente seriam imprescritíveis 'as ações de ressarcimento ao erário fundadas na prática de ato de improbidade administrativa doloso tipificado na Lei de Improbidade Administrativa - Lei 8.429/1992' (grifo nosso) , conforme tese anteriormente definida.
10. A conclusão externada afasta, em nosso sentir, a possibilidade de a Corte de Contas continuar a empregar, no exame de suas TCEs, a Súmula TCU 282, segundo a qual 'As ac¿o¿es de ressarcimento movidas pelo Estado contra os agentes causadores de danos ao era¿rio sa¿o [em quaisquer casos] imprescriti¿veis.', por veicular interpretação que não mais se coaduna com o entendimento do STF.
11. Ao mesmo tempo, exige que o TCU se debruce a respeito do prazo e regime prescricionais aplicáveis à pretensão ressarcitória exercida em sede de processo de contas, na medida em que sobre ela não disse a decisão do STF, inclusive por refugir à matéria de direito que lhe fora submetida na oportunidade.
12. Assim, não havendo, na Lei 8.443/1992 ou em qualquer outro diploma legal, disposição específica, incumbe à Corte de Contas apontar, em atenção ao postulado da segurança jurídica e à vista dos parâmetros legislativos existentes, o arcabouço normativo aplicável, de forma a orientar os trabalhos no âmbito do Tribunal e nortear seus jurisdicionados.
13. Isso já foi feito no que tange especificamente à pretensão sancionatória, no Acórdão 1441/2016-TCU-Plenário (relator: Ministro Benjamin Zymler; redator: Ministro Walton Alencar Rodrigues) , por ocasião da apreciação de incidente de uniformização de jurisprudência - ante a prevalência, àquele tempo, da tese da imprescritibilidade em qualquer hipótese da pretensão de ressarcimento ao erário. Ali se definiu a aplicação das regras gerais de prescrição, tratadas no Código Civil, aos processos de controle externo, inclusive quanto ao prazo decenal do art. 205 daquele diploma legal, aplicável quando inexistente prazo específico.
14. Mesmo que reparação e penalidade tenham naturezas distintas, este membro do Ministério Público entende pela aplicação do mesmo regime e prazo decenal também à pretensão de ressarcimento, no controle externo, pelas mesmas razões empregadas pelo Tribunal em relação à pretensão sancionatória, em deferência à jurisprudência da Corte de Contas e, também, como forma de assegurar a uniformidade dos critérios de contagem do prazo prescricional.
15. Não se ignora a existência de alguma divergência quanto à aplicação, no âmbito do Direito Público, das normas gerais de prescrição do Código Civil, pela especial pertinência do diploma às relações jurídicas de Direito Privado. Porém, disposições do Código Civil têm, sim, teor de normas gerais de Direito, aplicáveis também ao Direito Público à falta de norma específica -derrogatória da norma geral, pelo critério da especialidade.
16. Cumpre esclarecer que a aplicação do regramento do Código Civil à prescrição no âmbito do TCU se faz por incidência direta, na condição de regra geral, o que dispensa o suprimento de lacuna legal, por meio de analogia. Nesse sentido, cabe transcrever excerto da manifestação do Ministro Walton Alencar Rodrigues, assente no voto revisor aprovado pelo Plenário do TCU quando da prolação do Acórdão 1.441/2016:
'O silêncio da Lei 8.443/1992, acerca da prescrição da multa, não abre lacuna a ser colmatada por analogia, mas hipótese de incidência da regra geral de prescrição, contida na legislação civil codificada.
Haveria, portanto, quando menos, lei formal, dispondo sobre a prescrição do dever-poder sancionador do Tribunal. A expressa disposição legal impede o uso da analogia, porque o instituto somente tem lugar na hipótese de omissão da lei. Essa, aliás, a dicção do art. 4º da Lei de introdução às normas do direito brasileiro, que transcrevo:
'Art. 4º Quando a lei for omissa, o juiz decidirá o caso de acordo com a analogia, os costumes e os princípios gerais de direito.' (grifos meus) 
No caso em exame, não há lacuna a ser preenchida por analogia com o direito público ou civil, mas regra de incidência direta, assentada no art. 205 do Código Civil.
Por essas razões, afasto-me das conclusões trazidas pelo e. relator, no sentido de que o Tribunal haveria de subordinar seu poder-dever de impor sanções à prescrição quinquenal, por ser esse o prazo preponderante 'no microssistema do Direito Público'.
Manifesto-me, pois, pela incidência da regra geral de prescrição assentada no Código Civil, aplicável a todos os casos em que a lei sobre ela não dispuser explicitamente.'
 (grifos nossos e do original) 
17. A mesma linha de raciocínio ora defendida foi desenvolvida no parecer proferido pelo então Procurador-Geral do MP/TCU, Dr. Paulo Soares Bugarin, no âmbito do TC Processo 030.926/2015-7, conforme demonstra o trecho seguinte:
12. Sobre o uso do Código Civil para extrair a norma jurídica aplicável à prescrição da pretensão punitiva afeta às relações de Direito Público, entendo que, sem embargo de reconhecer os contornos próprios de cada disciplina, não se pode delimitar de forma estanque as esferas entre Direito Civil e Direito Administrativo, Direito Público e Direito Privado. Nesse sentindo, para alguns doutrinadores, a crescente constitucionalização do Direito Civil (expoente do Direito Privado) e do Direito Administrativo (expoente do Direito Público) contribui para a dificuldade, em qualificadas dimensões, na contraposição pura e simples entre Direito Público e Privado.
13. Com efeito, nem tudo que está dentro do Código Civil é propriamente, ou exclusivamente, matéria de Direito Civil. Não se pode olvidar que o CC/2002 também dispõe de matérias consideradas de cunho administrativo, tais como: conceituação de pessoa jurídica de direito público (arts. 40 e 41) ; responsabilidade civil de pessoa jurídica de direito público (art. 43) ; fundações (art. 62 e seguintes) ; bens públicos (art. 98 e seguintes) ; desapropriação (art. 1.275, inciso V, considerada como causa de perda da propriedade imóvel) ; as restrições ao uso anormal da propriedade (art. 1.277 e seguintes) ; a passagem forçada (art. 1.285) ; a imposição de passagem de cabos e tubulações (art. 1.286) ; a regulação das águas e questão dos aquedutos (art. 1288 e seguintes) ; a limitação entre prédios (art. 1.297) e o direito de construir (art. 1299 e seguintes) .
14. Da mesma forma, diversos institutos do Direito Civil são corriqueiramente utilizados pelo Tribunal, inclusive em sua atuação sancionadora, a exemplo da solidariedade passiva (arts. 275 a 285 do CC/2002) e da desconstituição da personalidade jurídica de empresas (art. 50 do CC/2002) .
15. Desta forma, data vênia, não se mostra despropositado ou inadequado utilizar a disciplina do Código Civil para se estabelecer prazo prescricional aplicável ao TCU.
 (peça 3, p. 3, do TC Processo 030.926/2015-7 - grifos nossos e do original) 
18. Tendo em vista a adoção do Código Civil como marco legal a nortear a tese ora defendida, cabe verificar qual seria o marco temporal a ser adotado pelo Tribunal como início da contagem do prazo prescricional para o exercício da pretensão de ressarcimento.
19. O Código Civil, em seu art. 189, estabelece que 'violado o direito, nasce para o titular a pretensão, a qual se extingue, pela prescrição, nos prazos a que aludem os arts. 205 e 206'. Para a atividade de controle externo, o momento de violação do direito pode ser associado à data da ocorrência da irregularidade, ou seja, da prática de algum ilícito que acarrete dano aos cofres públicos. Esse seria, portanto, o marco inicial para o exercício da pretensão condenatória do TCU, pelo qual se dá a 'apuração dos fatos, identificação dos responsáveis e quantificação do dano', ex vi do disposto no art. 8º da Lei 8.443/1992.
20. Há que se reconhecer, contudo, a suspensão do curso do prazo prescricional sempre que momentaneamente obstado o prosseguimento no exercício da pretensão por razão unicamente imputável ao responsável, a exemplo da submissão extemporânea de elementos adicionais. Uma vez obstada, temporariamente, a pretensão, não deve ter curso a prescrição, por necessária simetria, na medida em que a última constitui, justamente, o prazo legal de exercício da primeira.
21. O referido entendimento é extraído do item 9.1.5 do Acórdão 1441/2016-TCU-Plenário:
9.1. deixar assente que:
' (...) 
9.1.5. haverá a suspensão da prescrição toda vez que o responsável apresentar elementos adicionais de defesa, ou mesmo quando forem necessárias diligências causadas por conta de algum fato novo trazido pelos jurisdicionados, não suficientemente documentado nas manifestações processuais, sendo que a paralisação da contagem do prazo ocorrerá no período compreendido entre a juntada dos elementos adicionais de defesa ou da peça contendo o fato novo e a análise dos referidos elementos ou da resposta da diligência, nos termos do art. 160, §2º, do Regimento Interno;'
 (grifo nosso) 
22. Raciocínio semelhante se aplica às hipóteses em que o exercício da pretensão de ressarcimento restar intencionalmente obstaculizado em virtude de conduta fraudulenta dos responsáveis, dissimuladora da irregularidade ensejadora do dano ao erário, com fins a lhes assegurar a impunidade e a retenção de eventuais vantagens ilícitas. Nesses casos, admitir o curso da prescrição desde a ocorrência da irregularidade lhes permitiria beneficiarem-se da própria conduta fraudulenta, da própria torpeza, de forma incompatível com a boa-fé objetiva.
23. Ainda que a lei seja omissa quanto a tal hipótese impeditiva da prescrição, ela decorre da própria lógica da prescrição e do ditame da boa-fé objetiva que, como princípio geral de direito, presta-se à colmatação de lacunas, nos termos do art. 4º da Lei de Introdução às Normas do Direito Brasileiro (LINDB) .
24. Orientações semelhantes são identificadas na jurisprudência do STJ:
' (...) 5. Outro relevante e grave aspecto a ser destacado é a intenção deliberada de Hélio Viana Freitas em obstar a realização de sua citação, como atestado pelo meirinho, em 9.7.2009. Ao argumentar a existência de prescrição, quando se escondeu intencionalmente e só compareceu aos autos em virtude da realização de penhora on-line nas suas contas correntes, denota propósito de 'beneficiar-se com a própria torpeza'. Tal conduta não encontra amparo jurídico e não pode ser chancelada pelo Poder Judiciário. Precedentes: AgInt nos EDcl no AREsp 1.013.829/RJ, Rel. Min. Marco Aurélio Bellizze, Terceira Turma, DJe 14.8.2018; REsp 1.740.260/RS, Rel. Min. Ricardo Villas Bôas Cuevas, Terceira Turma, DJe 29.6.2018; AgRg no REsp 1.398.155/RN, Rel. Min. Benedito Gonçalves, Primeira Turma, DJe 28.9.2015; REsp 1.366.694/MG, Rel. Min. Mauro Campbell Marques, Segunda Turma, DJe 17.4.2013.
 (...) 
 (REsp 1770249/RJ, Rel. Ministro HERMAN BENJAMIN, SEGUNDA TURMA, julgado em 8/11/2018, DJe 19/11/2018) (grifos nossos) 
ADMINISTRATIVO. CONTRATO. INADIMPLÊNCIA. ANTECIPAÇÃO DO VENCIMENTO. PRAZO DE PRESCRIÇÃO. MANUTENÇÃO DO TERMO INICIAL.
1. Trata-se de ação monitória referente ao contrato de abertura de crédito para financiamento estudantil em que a origem afastou a prescrição reconhecida pelo juízo de primeiro grau.
2. Esta Corte pacificou seu entendimento no sentido de que, mesmo diante do vencimento antecipado da dívida, subsiste inalterado o termo inicial do prazo de prescrição - no caso, o dia do vencimento da última parcela, 10.2.2008. Precedentes.
3. Note-se, ainda, que a ninguém é admitido valer-se da própria torpeza. Ora, entender em favor da antecipação do prazo em questão beneficiaria o próprio devedor que criou o óbice para o recebimento do crédito.
4. Recurso especial não provido.'
 (REsp 1247168/RS, Rel. Ministro MAURO CAMPBELL MARQUES, SEGUNDA TURMA, julgado em 17/5/2011, DJe 30/5/2011) (grifos nossos) 
25. A circunstância impeditiva da prescrição de que aqui se cogita guarda coerência, ainda, com a teoria da actio nata, em sua feição subjetiva, sob a qual não há se falar em inércia daquele a quem caberia exercer a ação sem que ele detenha condições de saber do próprio ato irregular. Segundo a teoria, é a partir da efetiva ciência da violação da ordem jurídica que exsurge a pretensão e, por corolário, a fluência do prazo para o seu regular exercício, haja vista que, repise-se, não se tem por razoável exigir do titular da pretensão o seu devido exercício antes mesmo de que tenha ciência sobre o fato irregular ou seus efeitos (no caso, o dano ao erário) . Nessa linha é o seguinte julgado do STJ:
'PROCESSUAL CIVIL E ADMINISTRATIVO. RECURSO ESPECIAL. APREENSÃO DE VEÍCULO REVERTIDA JUDICIALMENTE. DANOS EMERGENTES. PRESCRIÇÃO. TERMO INICIAL. PRINCÍPIO DA ACTIO NATA. (...) 
1. O curso do prazo prescricional do direito de reclamar inicia-se somente quando o titular do direito subjetivo violado passa a conhecer o fato e a extensão de suas consequências, conforme o princípio da actio nata. (...) .'
 (...) 
 (REsp 1257387/RS, Rel. Ministra ELIANA CALMON, SEGUNDA TURMA, julgado em 5/9/2013, DJe 17/9/2013 - grifos nossos) 
26. Registre-se que a adoção da teoria da actio nata, em sua subjetiva acepção, é medida que, para além de juridicamente razoável - vez que permite ao instituto da praescriptio operar, de fato, como instrumental garantidor da ordem e segurança jurídicas, em vez de favorecer unicamente ao interesse privado do agente dissimulador - desvela-se imprescindível aos casos em que se apuram danos decorrentes de ilícitos de maior complexidade, que, pela própria natureza de que se revestem, não têm percepção prontamente evidenciadas no plano jurídico e, portanto, são impassíveis de ciência imediata pelos órgãos de controle externo da gestão pública.
27. Não estamos a olvidar que, ao se considerar como termo inicial da prescrição o momento em que o detentor da legítima pretensão obtém (ou poderia obter) a inequívoca ciência do ato irregular, poderá haver situações em que a gênese do interstício prescricional remanesça suspensa por prazo demasiadamente prolongado, o que poderia, fatalmente, culminar em indesejável prejuízo ao devido processo legal. Para situações tais, caberia ao Tribunal avaliar, como já o faz atual e rotineiramente, se o desproporcional prazo defluído desde a prática da irregularidade ensejadora de dano tem o condão de prejudicar o contraditório e a ampla defesa, a exemplo do que preconiza o espírito da norma disciplinada no inciso II do art. 6º da Instrução Normativa TCU 71/2012.
28. Ressalvamos, ainda, a hipótese em que, a despeito do decurso do prazo prescricional, verificam-se indicativos de ato doloso de improbidade administrativa tipificado na Lei 8.429/1992 como causa de dano ao erário, o que, em tese, revestiria a pretensão ressarcitória de imprescritibilidade. Ainda que não caiba ao TCU a capitulação formal da conduta sob tal categoria jurídica, não há impedimento a que o Tribunal prossiga no desempenho de sua atividade fiscalizatória, se assim justificarem a materialidade e a relevância do fato, valendo-se de sua expertise na apuração do dano de modo a, inclusive, subsidiar eventual atuação em juízo do Ministério Público comum ou da própria pessoa jurídica de direito público lesada - conforme legitimidade que lhes atribui o art. 17 da Lei 8.429/1992 -, com fins à persecução do ressarcimento ao erário.
29. Em vista dos parâmetros acima apontados, considerando que a prestação de contas do convênio se deu em 30/7/2004 (peça 2, p. 80-81) e o ato que autorizou a citação do responsável no âmbito do TCU ocorreu em 24/9/2018  (peça 13) , verifica-se a ocorrência da prescrição da pretensão de ressarcimento, na mesma linha que pontuou a unidade instrutora originária, na análise que fez em relação à prescrição da pretensão punitiva, no juízo a quo (peça 18, p. 7) .
***
30. Caso não venha a ser acolhida a contagem do prazo prescricional com fundamento na tese decenal anteriormente defendida, propomos, subsidiariamente, a aplicação, por analogia, da Lei 9.873/1999, a qual estabelece prazo quinquenal e regime específico de prescrição para o exercício de ação punitiva pela Administração Pública Federal direta e indireta e dá outras providências.
31. Ainda que o controle externo não se confunda com o exercício sancionatório do poder de polícia - de cuja prescrição a lei trata -, nada impede a adoção da referida norma, com fins à integração normativa - se considerada a existência de lacuna legislativa - por ser a que apresenta, no âmbito específico do regime jurídico de Direito Público, maior aderência às especificidades do controle externo, no que tange à sua face persecutória e ao seu caráter não judicial.
32. A adoção da Lei 9.873/1999 tem como vantagem a convergência com precedentes do STJ que tratam da matéria da prescrição no controle externo, a exemplo dos indicados a seguir:
'EMENTA: ADMINISTRATIVO. PREFEITO. PROCEDIMENTO ADMINISTRATIVO. TCU. RESSARCIMENTO AO ERÁRIO. AÇÃO ANULATÓRIA. PRESCRIÇÃO QUINQUENAL. PRECEDENTE DA SEGUNDA TURMA: RESP N. 1.480.350/RS. PRECEDENTE DA PRIMEIRA TURMA: RESP N. 1.129.206/PR.
I - Ação originária visando à anulação do procedimento administrativo instaurado no TCU contra o autor que, enquanto Prefeito do Município de Pedra/PE, teria superfaturado obras de construção de escolas municipais, culminando na condenação ao ressarcimento de parte da quantia recebida em virtude do Convênio n.5.328/96, e multa.
II - Prescrição quinquenal reconhecida, considerando que a vigência do referido Convênio data de 1997, e a Tomada de Contas foi instaurada pelo TCU somente em 2005.
III - Os autos não versam sobre ação de ressarcimento para o fim de se estabelecer sobre a imprescritibilidade nos termos constitucionais respectivos.
IV - 'Em virtude da lacuna legislativa, pois não há previsão legal de prazo para a atuação do Tribunal de Contas da União, deve ser-lhe aplicado o prazo quinquenal, por analogia aos arts. 1º do Decreto 20.910/32 e 1º da Lei 9.873/99' (REsp 1.480.350/RS, Rel. Ministro Benedito Gonçalves, primeira turma, julgado em 5/4/2016, DJe 12/4/2016) .
V - Precedente análogo da Primeira Turma, sob o enfoque da Lei n.9.874/99.
VI- Recurso especial improvido.'
 (REsp 1464480/PE, Rel. Ministro FRANCISCO FALCÃO, SEGUNDA TURMA, julgado em 13/6/2017, DJe 23/6/2017 - grifos nossos) 
'EMENTA: PROCESSUAL CIVIL E ADMINISTRATIVO. RECURSO ESPECIAL. TRIBUNAL DE CONTAS DA UNIÃO. PROCESSO DE TOMADA DE CONTAS ESPECIAL. VIOLAÇÃO A INSTRUÇÃO NORMATIVA. EXAME INCABÍVEL EM SEDE DE APELO ESPECIAL. ARTS. 31 E 57 DA LEI 8.443/92, 471 DO CPC, 884 DO CC, 26, VI, E 27, § 1º, DA LEI 9.784/99. AUSÊNCIA DE PREQUESTIONAMENTO. SÚMULA 211/STJ. TESE DE PRESCRIÇÃO ADMINISTRATIVA. AUSÊNCIA OU FALHA NA PRESTAÇÃO DE CONTAS. IMPUTAÇÃO DO DÉBITO E APLICAÇÃO DE SANÇÃO. NÃO CONFIGURAÇÃO DE HIPÓTESE DE IMPRESCRITIBILIDADE. LACUNA LEGISLATIVA. NECESSIDADE DE INTEGRAÇÃO POR ANALOGIA. APLICAÇÃO DO PRAZO QUINQUENAL. DECURSO. OCORRÊNCIA.
 (...) 
7. Em virtude da lacuna legislativa, pois não há previsão legal de prazo para a atuação do Tribunal de Contas da União, deve ser-lhe aplicado o prazo quinquenal, por analogia aos arts. 1º do Decreto 20.910/32 e 1º da Lei 9.873/99. Em hipótese similar à presente, porquanto ausente prazo decadencial específico no que concerne ao exercício do poder de polícia pela Administração, antes do advento da Lei 9.873/99, a Primeira Seção desta Corte, no julgamento do REsp 1.105.442/RJ (Rel Min. Hamilton Carvalhido, Primeira Seção, DJe 22/2/2011) , sob o rito do art. 543-C do CPC, assentou ser ele de 5 anos, valendo-se da aplicação analógica do art. 1º do Decreto 20.910/32.
8. Recurso especial parcialmente conhecido e, nessa extensão, provido para julgar procedente o pedido inicial, desconstituindo a decisão do Tribunal de Contas da União no processo de tomada de contas especial do Convênio 5013/96, ressalvando-se a via judicial para o pleito de eventual ressarcimento.'
 (REsp 1480350/RS, Rel. Ministro BENEDITO GONÇALVES, PRIMEIRA TURMA, julgado em 5/4/2016, DJe 12/4/2016 - grifos nossos) 
33. Cabe destacar que a Corte Suprema, em decisões monocráticas de caráter liminar, também já indicou a aplicação da Lei 9.873/1999, para fins de contagem do prazo prescricional, aos processos de controle externo, a saber:
'EMENTA: DECISÃO MANDADO DE SEGURANÇA - TRIBUNAL DE CONTAS DA UNIÃO - TOMADA DE CONTAS ESPECIAL - PRESCRIÇÃO - LIMINAR DEFERIDA.
1. (...) Coesa Engenharia Ltda. insurge-se contra a deliberação 1.110/2017, por meio da qual o Tribunal de Contas da União, no processo de tomada de contas especial Processo 016.851/2003-9, condenou-a, juntamente com prefeito e gestores do Departamento Nacional de Obras contra as Secas - DNOCS, ao pagamento de multa e ressarcimento de débito (...) . Consoante narra, o alegado pagamento a maior teria ocorrido em 13 de outubro de 1992, havendo sido as contas dos gestores inicialmente julgadas regulares pelo Órgão de fiscalização. Relata a posterior reabertura desses processos, apreciados em conjunto com a tomada de contas especial impugnada, instaurada em 2003 e da qual foi inicialmente intimada para defender-se em 2006. (...) Evocando precedentes, afirma a incidência da Lei 9.873/1999, a estabelecer prazo para exercício de ação punitiva pela Administração Pública federal. (...) O Tribunal de Contas da União, em informações, aponta a inviabilidade de o Judiciário adentrar o mérito da decisão administrativa. (...) Refere-se a trechos de pronunciamentos formalizados no processo impugnado, segundo os quais: no tocante à aplicação de multa, a Lei 8.443/1992, a reger a atividade do Tribunal, não prevê regra de prescrição e, mesmo se aplicado o prazo decenal versado no artigo 205 do Código Civil, a citação dos gestores teria interrompido a fluência; a pretensão de reparação civil do Estado é imprescritível. O processo está concluso para apreciação da medida acauteladora.
2. Surgem com relevância maior as causas de pedir atinentes ao devido processo legal e à segurança jurídica. O sobrepreço imputado pelo Órgão de controle teria ocorrido em 1992, sobrevindo apenas em 2006 a notificação da impetrante para responder ao processo administrativo que levou à determinação de ressarcimento ao erário e aplicação de multa (...) . Decorridos treze anos entre o fato supostamente lesivo e a intimação do particular, o Estado não poderia mais buscar o ressarcimento ou a punição, seja na via administrativa, seja na judicial. (...) O que ocorre, tradicionalmente, no Direito? O quinquênio a reger a prescrição (...) . Verifico-o quanto à ação a ser ajuizada pela Fazenda, assim como por aquele prejudicado por ato do Estado - Decreto 20.910/1932. Mais ainda: esse é o lapso aplicável, por força da Lei 4.717/1965, à ação popular e à ação de improbidade, nos termos do artigo 23, inciso I, da Lei 8.429/1992. É observável, também, considerado o poder-dever de autotutela administrativa - artigo 54 da Lei 9.784/1999. Por fim, atentem para a integral incidência, quanto à atuação sancionatória do Tribunal de Contas da União, da Lei 9.873/1999, conforme decidido pela Primeira Turma no mandado de segurança 32.201, relator o ministro Luís Roberto Barroso. Em suma, descabe admitir que o Poder Público, na seara patrimonial, cruze os braços, permanecendo com poder exercitável a qualquer momento. A evocação da segurança jurídica, como garantia da cidadania diante de guinadas estatais, confere relevância à passagem do tempo. Por isso há, no cenário, a prescrição, a alcançar a pretensão, a ação, e a decadência, que apanha e fulmina o próprio direito. Nesse contexto, deve o Tribunal de Contas da União observar o lapso de cinco anos para proceder à notificação daquele que busca responsabilizar por dano ao erário.
3. Defiro a liminar, suspendendo, relativamente à impetrante, os efeitos da condenação imposta pelo Órgão impetrado por meio da deliberação 1.110/2017 (...) .
 (...) '
 (Mandado de Segurança [MS] 35294, Relator: Min. MARCO AURÉLIO, julgado em 6/3/2018, publicado em PROCESSO ELETRÔNICO DJe-044 DIVULG 7/3/2018 PUBLIC 8/3/2018 - grifos nossos) 
34. Não se pode deixar de mencionar, também, que, na apreciação do RE 636.886, o Ministro Gilmar Mendes destacou que a 'prescritibilidade é a regra' e defendeu o emprego supletivo da Lei 9.873/1999, ante a ausência de lei específica, no âmbito dos processos de contas.
35. A contagem do prazo quinquenal da referida lei teria início, de acordo com o entendimento do Ministro Gilmar Mendes, por ocasião da apresentação da prestação de contas, quando fosse o caso, ou, em caso de omissão, 'apenas [...] com o início da tomada de contas especial pelo controle interno ou externo'; a complementação da prestação de contas caracterizaria uma das causas interruptivas; e as providências da fase interna serviriam como período de suspensão da prescrição.
36. No seguinte excerto de seu voto, o Ministro Gilmar Mendes resumiu os principais aspectos de sua compreensão sobre o emprego do prazo quinquenal:
'Por oportuno, registro a incidência de prazos diferenciados a depender da fase fiscalizatória em que se encontre o fato que cause prejuízo ao erário.
Primeiro, há prazo decadencial (prescricional punitivo, nos termos da lei) quinquenal entre a data da prestação de contas e o início da fase preliminar de tomada de contas especial (citação ou notificação do interessado ou responsável pela prestação de contas na fase preliminar de tomada de contas pelos órgãos internos ou externos) , com a observância de causas de interrupção (retificação da prestação de contas pelo responsável) e de suspensão (enquanto durar a fiscalização preliminar realizada pelo controle interno do Ente Público, diante da inexistência de inércia estatal na averiguação do fato) . Pela obviedade, em se tratando de ato de fiscalização prévia (controle externo preventivo) , sequer existe a inércia estatal a justificar o início de qualquer decurso de tempo.
Secundariamente, uma vez iniciada a tomada de contas pelo órgão de controle interno ou externo, de forma preliminar, em decorrência de ser causa interruptiva legal, reinicia-se novo prazo decadencial (prescricional punitivo) até a decisão condenatória recorrível pelo Tribunal de Contas.
Terceiro, a contar da decisão final do Tribunal de Contas, inicia-se prazo prescricional (próprio) para ajuizamento da correspondente ação de execução. (...) '
37. Ainda em favor da aplicação da Lei 9.873/1999, não poderíamos deixar de mencionar as abalizadas contribuições do então Procurador-Geral do Ministério Público de Contas da União, Dr. Lucas Rocha Furtado, no TC Processo 001.753/2002-3[footnoteRef:2], e da atual Procuradora-Geral, Dra Cristina Machado da Costa e Silva, no TC Processo 020.635/2004-9. [2:  Vide, também, manifestação do Dr. Lucas Rocha Furtado no TC Processo 018.404/2007-9 (peça 8 do conjunto de "documentos anteriores à conversão", distinta da peça 8 do conjunto de "peças" do processo eletrônico) .] 
38. Ressalta-se a completude do regime prescricional edificado na Lei 9.873/1999, conforme ressaltado pela Procuradora-Geral do MP/TCU no mencionado parecer, dispondo a norma do marco inicial de contagem do prazo, na 'data da prática do ato [irregular]', e das respectivas causas interruptivas, enumeradas no seu artigo 2º:
'Art. 2o Interrompe-se a prescrição da ação punitiva:
I - pela notificação ou citação do indiciado ou acusado, inclusive por meio de edital;
II - por qualquer ato inequívoco, que importe apuração do fato;
III - pela decisão condenatória recorrível.
IV - por qualquer ato inequívoco que importe em manifestação expressa de tentativa de solução conciliatória no âmbito interno da administração pública federal.'
39. À exceção do inciso IV do art. 2º da Lei 9.873/1999, nota-se que as causas interruptivas indicadas nos incisos I a III constituem eventos sucessivos. Após efetuadas as apurações iniciais, com marco interruptivo demarcado por 'qualquer ato inequívoco, que importe apuração do fato' (inciso II) , e estando presentes as condições de procedibilidade, forçosamente deverá ser promovida 'a notificação ou citação do indiciado ou acusado' (inciso I) , visto constituir tal ato de comunicação pressuposto de oportunização do contraditório e, assim, condição de validade de eventual condenação, à luz do devido processo legal. Suceder-lhes-á, igualmente, 'a decisão condenatória recorrível' (inciso III) , se houver.
40. Assim, devem ser entendidas como causas sucessivas e não repetíveis de interrupção do prazo prescricional, à semelhança do que se observa no Direito Penal, onde, de igual modo, o legislador optou pelo estabelecimento de causas interruptivas sucessivas, a exemplo do recebimento da denúncia e da publicação da sentença ou acórdão condenatórios recorríveis (art. 117, incisos I e IV, do Código Penal) .
41. Na lição de Marcelo Madureira Prates[footnoteRef:3], com a qual este membro do Ministério Público se alinha: [3:  Prescrição Administrativa na Lei nº 9.873, de 23.11.1999: entre Simplicidade Normativa e Complexidade Interpretativa. Boletim de Direito Administrativo, São Paulo, n. 8, p. 898-910, ago. 2005.] 
' (...) no que toca aos atos que interrompem a prescrição administrativa, acreditamos que os atos interruptivos previstos no art. 2º [incisos I a III] da Lei 9.873/99 constituem sucessão cronológica de atos não-repetíveis nem substituíveis, o que implica que cada ato aí previsto somente possa ocorrer uma única vez e em momento determinado, já que, praticado o ato posterior, extingue-se a possibilidade de praticar o ato logicamente anterior. Essa visão coaduna-se com aquela e, mais ainda, dela decorre, de que o processo administrativo punitivo há de ser visto como uma sucessão cronológica de quatro fases fundamentais, quais sejam:
 (1) investigativa, destinada à apuração dos fatos suspeitos, é dizer, à coleta de elementos indiciários sobre a materialidade do fato e a autoria;
 (2) contraditória, a qual se inicia com a citação do suposto infrator, visando a lhe garantir contraditório e ampla defesa;
 (3) decisória, referente à decisão inicial recorrível; e
 (4) recursal, em que há a decisão final no plano administrativo.
 (p. 905 - grifos nossos e do original) '
42. Transpondo-se os eventos previstos nos incisos I a IV do art. 2º da Lei 9.873/1999 para o contexto do processo de contas, pode ser feito o seguinte cotejo:
	CAUSA INTERRUPTIVA PREVISTA NO ART. 2º DA LEI 9.873/1999
	PROVIDÊNCIA E CORRESPONDENTE MOMENTO DE CARACTERIZAÇÃO
	INSTÂNCIA RESPONSÁVEL
 (sem possibilidade de repetição do 'ato inequívoco' que já tenha sido praticado por outra instância) 

	II - por qualquer ato inequívoco, que importe apuração do fato;
	Data do ato administrativo praticado na fase investigativa ou do documento (relatório de fiscalização etc.) que caracterize o 'ato inequívoco', com a 'reunião de elementos mínimos de convicção para a caracterização de um ilícito (materialidade do fato e autoria) '[footnoteRef:4], acompanhado da determinação de providências para averiguar a ocorrência do dano e a identificação dos responsáveis. [4:  PRATES, Marcelo Madureira. Prescrição Administrativa na Lei nº 9.873, de 23.11.1999: entre Simplicidade Normativa e Complexidade Interpretativa. Boletim de Direito Administrativo, São Paulo, n. 8, p. 898-910, ago. 2005. p. 905.] 
	. Órgão ou entidade responsável pelo repasse dos recursos[footnoteRef:5] [5:  Jurisprudência do STJ:"PROCESSUAL CIVIL E ADMINISTRATIVO. EXECUÇÃO FISCAL. INFRAÇÃO AMBIENTAL. MULTA. PRESCRIÇÃO ADMINISTRATIVA (DECADÊNCIA) . HIPÓTESE INTERRUPTIVA. CONSTATAÇÃO. (...) 4. (...) a incontroversa fiscalização deflagrada pelo IBAMA em 03/07/2010 constituiu ato interruptivo do prazo prescricional para a ação punitiva estatal (decadência) , a teor do art. 2º, II, da Lei n. 9.873/1999: 'Interrompe-se a prescrição da ação punitiva: (...) II - por qualquer ato inequívoco, que importe apuração do fato.'" (Agravo Interno [AgInt] no REsp 1735081/CE, Relator : Ministro GURGEL DE FARIA, PRIMEIRA TURMA, julgado em 3/12/2019, DJe 10/12/2019 - grifos nossos) ] 
. Controle Interno
. TCU
. Outras instâncias de controle (autoridades policiais[footnoteRef:6], Ministério Público, entre outras) [6:  Jurisprudência do STJ:"ADMINISTRATIVO. MANDADO DE SEGURANÇA. ATO DO MINISTRO DE ESTADO DO CONTROLE E DA TRANSPARÊNCIA. DECLARAÇÃO DE INIDONEIDADE PARA LICITAR OU CONTRATAR COM A ADMINISTRAÇÃO PÚBLICA. AUSÊNCIA DE QUALQUER ILEGALIDADE NO PROCESSO ADMINISTRATIVO. ORDEM DENEGADA. (...) 4. Preliminar de prescrição da pretensão punitiva afastada, porquanto houve a interrupção da prescrição da ação punitiva da administração com as conclusões do Inquérito Policial nº 095/2012-SR/DPF/PB. Incidência do inciso II, do artigo 2º, da Lei nº 9.873/99. (...) " (MS 21.591/DF, Relator: Ministro MAURO CAMPBELL MARQUES, PRIMEIRA SEÇÃO, julgado em 14/11/2018, DJe 26/3/2019 - grifos nossos) ] 

	IV - por qualquer ato inequívoco que importe em manifestação expressa de tentativa de solução conciliatória no âmbito interno da administração pública federal.
	Primeira possibilidade: data em que o responsável manifesta sua intenção, na fase interna da TCE, de 'recolher o valor principal integral atualizado monetariamente, sem a incidência de juros moratórios, nos termos do art. 12, § 2º, da Lei 8.443, de 16 de julho de 1992' (caput do art. 13-A da Instrução Normativa TCU 71/2012) ou a data em que o responsável providencia tal recolhimento e, em seguida, apenas comunica tal providência à Administração (sujeito à complementação de valores) .
	. Órgão ou entidade responsável pelo repasse dos recursos

		Segunda possibilidade (desde que não implementada a primeira) : data em que o responsável manifesta, na fase externa da TCE, sua intenção de recolher o débito, ou recolhe o montante que entende devido e, em seguida, comunica tal providência ao TCU (sujeito à complementação de valores) .
	
	I - pela notificação ou citação do indiciado ou acusado, inclusive por meio de edital;
	Data da ciência da citação pelos responsáveis ou de publicação do edital no DOU.
	
	III - pela decisão condenatória recorrível.
	Data da prolação do acórdão condenatório (sujeito a recurso) .
	
43. Quanto à hipótese do inciso I do art. 2º da Lei 9.873/1999, defendemos a sua caracterização, no âmbito do controle externo, apenas quando o responsável toma ciência da citação efetuada pelo TCU (ou quando é publicado o edital de citação no DOU) . Não se deve considerar, para tanto, as eventuais notificações anteriores encaminhadas ao responsável, mesmo que tenha havido sua respectiva ciência, por não constituírem atos essenciais e suficientes de comunicação.
44. Conforme assentado na jurisprudência do TCU, somente a citação realizada pelo Tribunal cumpre o efetivo papel de abertura do contraditório e da ampla defesa, de modo que somente sua falha ou ausência têm o condão de invalidar eventual juízo condenatório:
A ausência de notificação do responsável na fase interna do processo de tomada de contas especial 'não implica vício, porquanto a fase interna constitui procedimento inquisitório de coleta de provas, assemelhado ao inquérito policial, e a fase externa, que se inicia com a autuação do processo no TCU, é que garante o direito à ampla defesa e ao contraditório.'
 (Acórdão 653/2017-TCU-Segunda Câmara - Relator: Ministro Augusto Nardes) 
'Não há obrigatoriedade de oferecimento de contraditório na fase interna de tomada de contas especial, razão por que a ausência de notificação de responsável nessa fase não prejudica o andamento do processo no TCU. O direito à ampla defesa e ao contraditório deve ser garantido na fase externa.'
 (Acórdão 1514/2007-TCU-Segunda Câmara - Relator: Ministro Ubiratan Aguiar) 
45. A despeito da impertinência da única causa suspensiva expressamente prevista na Lei 9.873/1999 (art. 3º, inciso I) com as pretensões ressarcitória e sancionatória do controle externo, a opção pela aplicação do referido marco legislativo não impede que sejam admitidas outras hipóteses suspensivas, ou mesmo impeditivas, pelas razões já expostas nos parágrafos 20 a 27 deste parecer.
***
46. Por fim, consignamos que os dois caminhos aqui apresentados bem se prestam aos mesmos desideratos, quais sejam, evitar a perpetuação de situações individuais de incertezas jurídicas e, indiretamente, garantir um contraditório minimamente tempestivo, essencial à ampla defesa, em termos substantivos - já que essa acaba, de algum modo, fragilizada diante de longo lapso temporal entre o seu exercício e os fatos de que trata -, sem significar obstáculo leonino à relevantíssima busca pelo ressarcimento do erário, dada a complexidade burocrática que envolve. Estão em linha, ainda, com a tese prevalecente no STF, da prescritibilidade da pretensão de ressarcimento ao erário como regra.
47. Nesse sentido, servem de desfecho à presente discussão as ponderações do Ministro Benjamin Zymler, apresentadas na parte inicial do voto que fundamentou o Acórdão 1314/2013-TCU-Plenário[footnoteRef:7]: [7:  Não obstante afirmar a razoabilidade de se utilizar a prescrição decenal do Código Civil ou a prescrição quinquenal prevista em diversas normas de direito público, o Ministro Benjamin Zymler optou pela segunda vertente, ao se pronunciar no voto condutor do Acórdão 1314/2013-TCU-Plenário:"23. Sendo assim, fazendo uso de tal crite¿rio de integrac¿a¿o, entendo que o prazo prescricional para que o TCU aplique aos responsa¿veis as sanc¿o¿es previstas em lei deve mesmo ser o de cinco anos, conforme previsto em diversas normas de direito pu¿blico, a exemplo do art. 23, inciso II, da Lei 8.429/1992, do art. 142, inciso I da Lei 8.112/1990, do art. 1º do Decreto 20.910/1932, do art. 174 do Co¿digo Tributa¿rio Nacional, do art. 1º da Lei 9.873/1999 e art. 1º da Lei 6.838/1980 e do art. 46 da Lei 12.529/2011." (grifos nossos) .] 
'13. De ini¿cio, anoto que nenhuma das posic¿o¿es defendidas - prescric¿a¿o quinquenal por analogia a diversas normas de Direito Pu¿blico e prescric¿a¿o decenal com base no Co¿digo Civil - refoge aos padro¿es da razoabilidade. A questa¿o e¿ controversa, mormente pela falta de disposic¿a¿o legal especi¿fica a regular o instituto da prescric¿a¿o nos processos de controle externo.' (grifo nosso) 
48. Em vista da especial relevância da matéria atinente à prescrição da pretensão ressarcitória, com repercussão sobre um número bastante significativo de processos, urge definição plenária da Corte de Contas, considerando o disposto no art. 16, inciso V, do Regimento Interno/TCU, a respeito não só da incorporação da tese da prescrição da pretensão de ressarcimento ao erário, mas, também, no que tange ao regime a que se submete a prescrição no controle externo, observados os parâmetros legislativos existentes.
49. Não obstante a urgência para definição do tema, este membro do Ministério Público de Contas da União considera prudente que o TCU, em virtude da pendência de apreciação dos embargos de declaração opostos pela AGU contra o julgamento proferido pelo STF no RE 636.886 - no qual houve, inclusive, pedido de modulação de efeitos -, aguarde a definição da Corte Suprema sobre a questão da pretensão de ressarcimento ao erário.
50. Mesmo sem a garantia de que a futura decisão nos aclaratórios abrangerá a prescrição na fase de conhecimento (no processo de controle externo, in casu) , por extrapolar os limites do caso concreto objeto do RE 636.886[footnoteRef:8] (atinente à fase de execução de título executivo extrajudicial oriundo de decisão de Tribunal de Contas) , a sugestão adiante consignada é a de que o julgamento do presente recurso seja sobrestado até que o STF aprecie os mencionados embargos de declaração. Evita-se, assim, que decisões do Tribunal venham a ser impugnadas perante o Poder Judiciário posteriormente, movimentando desnecessariamente a máquina pública. [8:  Excerto dos embargos de declaração opostos pela AGU contra o julgamento proferido pelo STF no RE 636.886:"Recorda-se que o caso concreto em análise trata da propositura, pela União, de execução de título executivo extrajudicial, fundado em acórdão do Tribunal de Contas. Essa delimitação da questão em debate se faz importante tendo em vista que o precedente firmado no presente julgamento deve servir como parâmetro, sob a sistemática da repercussão geral, para o julgamento de outros casos relativos tão-somente à execução dos títulos executivos extrajudiciais decorrentes dos acórdãos do TCU.Ampliar esse entendimento, a fim de que a tese fixada abranja também as fases anteriores à constituição do título executivo extrajudicial, implicaria extrapolar indevidamente os limites objetivos do RE nº 636.886, além de contribuir para o incremento do número de processos ajuizados, sobrecarregando ainda mais o Poder Judiciário." (p. 9-10 - grifo do original) ] 
51. E, uma vez proferida a decisão do STF, e conhecidos seus termos, este membro do Ministério Público de Contas da União sugere - ressalvada a possibilidade de uma definição jurisprudencial anterior - seja a matéria atinente à prescrição da pretensão ressarcitória submetida à apreciação do Plenário da Corte de Contas, com vistas a que se fixe entendimento sobre a questão de direito, a teor do art. 16, inciso V, do Regimento Interno/TCU, retomando-se, logo em seguida, o julgamento deste recurso de reconsideração.
***
52. Diante do exposto, este representante do Ministério Público de Contas da União, em parcial concordância com a proposta formulada pela unidade técnica (peças 52-54) , manifesta-se pela adoção das seguintes providências:
i) sobrestar o julgamento deste recurso de reconsideração, nos termos do art. 47 da Resolução TCU 259/2014, diante da pendência da apreciação, pelo Supremo Tribunal Federal (STF) , dos embargos de declaração opostos pela Advocacia-Geral da União (AGU) contra a decisão proferida em 17/4/2020 no julgamento do Recurso Extraordinário (RE) 636.886; e
ii) uma vez proferida a decisão do STF, e conhecidos seus termos, encaminhar este processo ao Plenário, com vistas a que se fixe entendimento sobre a questão de direito relacionada à prescrição da pretensão de ressarcimento ao erário - se já não houver feito -, com fundamento no art. 16, inciso V, do Regimento Interno/TCU, retomando-se, em seguida, o julgamento deste recurso de reconsideração.
53. Caso o relator não acolha a proposta supra, este membro do Parquet sugere, conhecer do recurso de reconsideração interposto por Rui Fernandes Ribeiro Filho contra o Acórdão 13931/2019-TCU-Primeira Câmara e no mérito, dar-lhe provimento parcial, no sentido de manter o julgamento das contas pela irregularidade, porém, deixando de condená-lo à reparação do dano, eis que ocorrida, in casu, a prescrição da pretensão indenizatória."
É o Relatório.

Francisco Edison Vasconcelos Junior (18.023 OAB/MA), representando Rui Fernandes Ribeiro Filho.

Procurador Rodrigo Medeiros de Lima.

TOMADA DE CONTAS ESPECIAL. FUNDO NACIONAL DE DESENVOLVIMENTO DA EDUCAÇÃO. CONVÊNIO. CAPACITAÇÃO. IMPUGNAÇÃO DAS DESPESAS. CITAÇÃO. IRREGULARIDADE DAS CONTAS. DÉBITO. PRESCRIÇÃO DA PRETENSÃO PUNITIVA. RECURSO DE RECONSIDERAÇÃO. CONHECIMENTO. ARGUMENTOS INSUFICIENTES PARA REFORMA DO JULGADO. NEGATIVA DE PROVIMENTO.

TOMADA DE CONTAS ESPECIAL (TCE)

Secretaria de Recursos (Serur); Secretaria de Controle Externo de Tomada de Contas Especial (SecexTCE).

Em julgamento, recurso de reconsideração interposto por Rui Fernandes Ribeiro Filho, ex-Prefeito Municipal de Arari/MA (gestão 2001 a 2004) , contra o Acórdão 13931/2019-TCU-Primeira Câmara, por meio do qual este Tribunal julgou irregulares as contas do recorrente, condenando-o em débito, no âmbito de tomada de contas especial (TCE) .
O responsável foi condenado em decorrência da impugnação total das despesas referentes à execução do Convênio 826013/2003 (Siafi 486032) , vigente de 5/12/2003 a 1/6/2004, voltado à capacitação de profissionais em funções docentes, envolvendo ainda a impressão de material didático-pedagógico para alunos.
Nesta oportunidade, o recorrente busca impugnar a decisão desta Corte aduzindo, em síntese, as seguintes questões:
2.1. ocorrência da prescrição;
2.2. aplicabilidade da Súmula Vinculante 3 do STF; e
2.3. devida aplicação dos recursos do FNDE e atendimento do interesse público.
Examinadas as razões recursais, a Secretaria de Recursos (Serur) propõe, em pareceres uniformes, sobrestar o julgamento do mérito do recurso até o trânsito em julgado do Recurso Extraordinário 636.886 (Tema 899 da repercussão geral) ou ulterior deliberação do TCU acerca da prescrição da pretensão ressarcitória.  
O Ministério Público de Contas (MPTCU) , em oitiva regimental, manifestou-se em concordância com a proposta de sobrestamento ou, alternativamente, com o provimento parcial do recurso, mantendo-se o julgamento pela irregularidade das contas, porém, deixando-se de condenar o recorrente pela reparação do dano.
	II
Preliminarmente, ratifico o despacho exarado no sentido de que o presente recurso deve ser conhecido, por preencher os requisitos de admissibilidade previstos na Lei 8.443/1992.
Quanto ao mérito, discordo da análise empreendida pela secretaria especializada e corroborada pelo MPTCU, pelos motivos que passo a expor.
Com relação à primeira questão recursal, prescrição da pretensão ressarcitória, sabe-se que, há tempos, este Tribunal, baseado em precedentes do STF e na interpretação do art. 37, § 5º, da Constituição Federal de 1988, tem adotado o entendimento, consolidado na Súmula 282, de que "as ações de ressarcimento movidas pelo Estado contra os agentes causadores de danos ao erário são imprescritíveis". 
Ocorre que, recentemente, o Supremo Tribunal Federal (STF) , ao julgar o Recurso Extraordinário 636.886/AL, fixou, com repercussão geral, o seguinte enunciado para o Tema 899: "É prescritível a pretensão de ressarcimento ao erário fundada em decisão de Tribunal de Contas".  
Entendo que esse recente julgado do STF deve ensejar a revisão da jurisprudência deste Tribunal. No entanto, reconheço que, nos moldes em que foi fixada a tese da Suprema Corte, existem muitas dúvidas e lacunas a serem sanadas, que tornam extremamente difícil a sua imediata aplicação, de forma genérica e abrangente, aos processos que tramitam neste Tribunal. Dada a ausência de lei específica, não há prazo prescricional estabelecido - em lei ou mesmo pela Suprema Corte - para a atuação do TCU no que diz respeito à apuração de dano ao erário, bem como sobre como se daria o início da contagem e as interrupções desse prazo. 
Ademais, embora o verbete já tenha sido publicado, a decisão ainda é passível de modificação mediante Embargos de Declaração, possibilitando o esclarecimento dessas questões ou mesmo a modulação de efeitos, com impacto nos processos em curso.
Até que sobrevenham todos esses esclarecimentos e definições, embora desejável, não é possível a imediata aplicação, com a devida segurança, da tese fixada pelo STF no âmbito do TCU. Por outro lado, não se pode deixar de dar encaminhamento aos incontáveis processos que tangenciam essa discussão neste Tribunal.   
Dessa forma, tenho me curvado à compreensão dos meus pares pela manutenção, por ora, do entendimento que há anos vem sendo adotado pelo TCU e pelo próprio STF, no sentido de considerar imprescritíveis as ações de ressarcimento ao erário. 
Não se trata, cabe registrar, de desrespeito ou ignorância ao entendimento firmado pela Suprema Corte, tampouco de se fixar qualquer jurisprudência sobre a sua abrangência neste momento. Apenas entendo que, considerando a indefinição e a possiblidade de modulação da decisão, não seria produtivo, e causaria enorme incerteza, se este Tribunal revisse sua atuação e logo depois a alterasse novamente.
Com relação à segunda questão recursal, cumpre observar que a Súmula Vinculante 3 do Supremo Tribunal Federal aplica-se aos processos em que se apreciam atos sujeitos a registro, situação distinta do caso sob exame, tomada de contas especial. 
Tampouco merece ser acolhido o pleito para realização de vistoria in loco.
A observância do devido processo legal e seus consectários lógicos, ampla defesa e contraditório, exige respeito às garantias processuais e às demais normas procedimentais do processo, as quais são previamente estabelecidas em lei. No caso do controle externo, tais procedimentos são disciplinados pela Lei 8.443/1992, a qual não estabelece ao Tribunal o dever jurídico de determinar a realização de tal medida para a obtenção de provas. Cabe ao responsável, no caso, trazer aos autos as provas de sua defesa. 
Não é outro o entendimento deste Tribunal, exemplificado pelo enunciado extraído do precedente a seguir: 
"Não há previsão legal para que o TCU procede a realização de vistoria in loco a pedido de responsável. O ônus da produção de provas é do gestor." (Jurisprudência selecionada - Acórdão 1843/2008-TCU-Primeira Câmara, Rel. Min. Guilherme Palmeira) .
Por fim, com relação à terceira e última alegação recursal, concordo com a análise proferida pela Serur no sentido de que os argumentos ora apresentados são insuficientes para afastar a condenação do recorrente, razão pela qual incorporo os fundamentos apresentados pela unidade instrutora quanto a este ponto às minhas razões de decidir.
No caso, as evidências dos autos demonstram que os recursos não foram devidamente aplicados e o convênio não atingiu a finalidade pactuada. 
Conforme explicado pela Serur, o Plano de Trabalho previa duas ações: capacitação de 53 docentes com carga horária de 80 horas-aula; e fornecimento de material didático para 800 alunos, composto por 1 módulo introdutório e 6 projetos. No caso, além da não demonstração da aplicação dos recursos, foram verificadas diversas inconsistências, não afastadas nessa etapa recursal, tais como: declaração formal do proprietário de hotel de que nota fiscal não fora paga pela prefeitura; pagamentos realizados à empresa contratada para os treinamentos em período não coincidente com o do pagamento da hospedagem; divergência entre informações sobre a impressão dos livros constantes dos kits. 
Verifico, portanto, a inexistência de erro de procedimento ou de julgamento capazes de ensejar a anulação ou a reforma do juízo anteriormente formulado, como pretende o recorrente. 
Feitas essas considerações, entendo que deve ser negado provimento ao presente recurso, mantendo-se inalterada a deliberação ora impugnada.
	Ante o exposto, voto por que o Tribunal adote o Acórdão que ora submeto à deliberação deste Colegiado.
TCU, Sala das Sessões Ministro Luciano Brandão Alves de Souza, em 1 de dezembro de 2020.
Ministro BRUNO DANTAS 
Relator